最高法院刑事判決　　　　　　九十六年度台上字第六九九０號
上　訴　人　甲○○
上列上訴人因強盜案件，不服台灣高等法院台南分院中華民國九
十六年七月二十五日第二審判決（九十六年度上訴字第六四五號
，起訴案號：台灣台南地方法院檢察署九十四年度偵字第九九五
四號），提起上訴，本院判決如下：
    主  文
原判決撤銷，發回台灣高等法院台南分院。
    理  由
本件原判決認定上訴人甲○○有原判決事實欄所載犯行，因而撤
銷第一審之科刑判決，改判仍論處上訴人竊盜，因脫免逮捕，當
場施以強暴（累犯）罪刑，固非無見。
惟查：(一)刑法第三百二十九條準強盜罪之規定，將竊盜或搶奪之
行為人為防護贓物、脫免逮捕或湮滅罪證而當場施強暴、脅迫之
行為，視為施強暴、脅迫使人不能抗拒而取走財物之強盜行為，
乃因準強盜罪之取財行為與施強暴、脅迫行為之因果順序，雖與
強盜罪相反，卻有時空之緊密連接關係，以致竊盜或搶奪故意與
施強暴、脅迫之故意，並非截然可分，而得以視為一複合之單一
故意，亦即可認為此等行為人之主觀不法與強盜行為人之主觀不
法幾無差異；復因取財行為與強暴、脅迫行為之因果順序縱使倒
置，客觀上對於被害人或第三人所造成財產法益與人身法益之損
害卻無二致，而具有得予以相同評價之客觀不法。故擬制為強盜
行為之準強盜罪構成要件行為，雖未如刑法第三百二十八條強盜
罪之規定，將實施強暴、脅迫所導致被害人或第三人不能抗拒之
要件予以明文規定，惟必於竊盜或搶奪之際，當場實行之強暴、
脅迫行為，已達使人難以抗拒之程度，其行為之客觀不法，方與
強盜行為之客觀不法相當，而得與強盜罪同其法定刑（司法院釋
字第六三０號解釋意旨參照）。亦即刑法第三百二十九條擬制為
強盜罪之強暴、脅迫構成要件行為，乃指達於使人難以抗拒之程
度者而言。原判決雖認定上訴人犯本件準強盜罪，然未於事實欄
明白認定上訴人之準強盜行為，是否已達使人難以抗拒之程度，
理由內亦未為說明其所憑之證據及認定之理由，遽予論處上訴人
準強盜罪刑，已難認適法。又原判決於理由謂：「刑法第三百二
十九條準強盜罪之構成要件，只須行為人主觀上本乎防護贓物、
脫免逮捕或湮滅罪證之目的而當場施以強暴（即以有形之暴力行
為強加諸被害人之身體）、脅迫行為，即足充之，至於具體之客
觀外在情形如何，是否生傷害結果或至使不能抗拒，則非所問，
亦即行為人只需為達上開目的，而以強暴方式對其所受之逮捕動
作，予以抗拒排除，即已該當準強盜罪之構成要件，並不以達到
刑法第三百二十八條強盜罪所指之不能抗拒之程度為必要」云云
（見原判決第五頁），其所持之法律見解，亦與首揭司法院釋字
第六三０號解釋意旨不合，顯有違誤。(二)原判決理由欄認：「既
無客觀而科學之證據資料足以確認被告係受到精神病症狀之影響
而為本件犯行，且參酌……賴蒲珍於審理中證稱在案發現場並未
見被告喃喃自語之情形等語，而張睿霖亦於審理中稱被告當時精
神很好，不像是精神有問題之人等語，則被告於本件犯行之時，
並無明確而足以認定被告當時係處於刑法第十九條第一項、第二
項所指因精神障礙或其他心智缺陷……」云云（見原判決第五頁
、六頁），為認定上訴人行為時精神狀態之理由。惟查，精神病
患是否依據其所患疾病不同，而有不同症狀，原判決僅以賴蒲珍
於審理中證稱在案發現場並未見上訴人喃喃自語，作為認定上訴
人精神狀況之依據，已有不當。而證人張睿霖似非精神醫學專家
，其對於上訴人精神狀況之陳述應僅為臆測之詞，原判決竟以張
睿霖審理中稱上訴人當時精神很好，不像是精神有問題之人等語
，作為認定上訴人精神狀況之依據，顯與證據法則相違背。(三)審
理事實之法院，對於案內一切證據，除認為不必要者外，均應詳
為調查，然後基於調查所得之心證，以為判斷事實之基礎，如有
應行調查之證據未經依法調查，或證據雖已調查而其內容尚未明
瞭者，即與未經調查無異，如遽行判決，即屬刑事訴訟法第三百
七十九條第十款所稱之當然違背法令。查卷附行政院衛生署嘉南
療養院九十六年一月十九日嘉南般字第０九六００００四七五號
函附之司法精神鑑定書內載：倘上訴人陳述為真，案發當時確實
可能受到聽幻覺之指使而做出犯行……已達於精神耗弱之程度等
語，似對上訴人有利，該院並建議上訴人接受測謊鑑定（見第一
審卷第一五二頁至第一五六頁）。然原審並未再進一步調查，且
對於上訴人前開精神鑑定時，亦未將上訴人前案紀錄附卷併送鑑
定機關作參考，有無可能會產生影響鑑定機關鑑定上訴人是否患
有強迫性竊盜症之鑑定結果，顯有證據調查未盡之違誤。以上或
為上訴意旨所指摘，或為本院得依職權調查之事項，應認原判決
有撤銷發回更審之原因。
據上論結，應依刑事訴訟法第三百九十七條、第四百零一條，判
決如主文。
中　　華　　民　　國　九十六　年　 十二 　月　  七　　日
                      最高法院刑事第九庭
                          審判長法官  洪　清　江
                                法官  石　木　欽
                                法官  李　伯　道
                                法官  韓　金　秀
                                法官  陳　晴　教
      本件正本證明與原本無異
                                      書  記  官
中　　華　　民　　國　九十六　年　 十二 　月  二十一  日
                                                H
